台灣高等法院高雄分院民事判決　九十年度上更(一)字第三三號
　　　上　訴　人　丙○○
　　　　　　　　　己○○
　　　　　　　　　甲○○
　　　　　　　　　戊○○
　　　　　　　　　乙○○
　　　被上 訴 人　丁○○
右當事人間請求清償債務事件，上訴人對於中華民國八十七年十一月九日臺灣高雄地
方法院八十六年度訴字第四三八號第一審判決提起上訴，經最高法院第一次發回更審
，本院判決如左：
    主      文
原判決廢棄。
被上訴人在第一審之訴及假執行之聲請均駁回。
第一、二審及發回前第三審訴訟費用由被上訴人負擔。
    事實及理由
一、被上訴人主張：被上訴人之父親黃德元生前提供坐落高雄縣岡山鎮○○○段三三
    之一三號、三三之一九號、及三七之四號三筆土地，為保證責任岡山信用合作社
    （下稱岡山信用合作社）設定本金最高限額新台幣（下同）二千二百一十萬元之
    抵押權，以擔保黃德元及上訴人等五人於抵押權存續期間向岡山信用合作社借款
    之連帶債務。嗣黃德元於民國八十三年十一月三日死亡，由被上訴人概括繼承其
    連帶債務人地位，並於八十五年四月十六日以連帶債務人之身分向岡山信用合作
    社清償黃德元與上訴人之殘餘借款六百六十萬一千一百零五元，則上訴人等五人
    自此均同免責任，被上訴人依民法第二百八十條、第二百八十一條之規定，自得
    分別向上訴人等五人請求其平均分擔額各一百一十萬零一百八十四元、及自八十
    五年四月十六日起算之法定遲延利息、暨願供擔保聲請宣告假執行等情。原審判
    決被上訴人勝訴，上訴人提起上訴，本院判決後，經最高法院第一次發回更審，
    被上訴人答辯聲明為：(一)上訴駁回。(二)第二審訴訟費用由上訴人負擔。(三)准供擔
    保宣告假執行。
二、上訴人則以：被上訴人雖償還前述貸款，惟黃德元前曾將其所有土地，為岡山鎮
    農會設定最高限額抵押權，於七十七年十二月二十七日由黃德元借款四百餘萬元
    、於七十八年一月十日由被上訴人借款三百餘萬元，嗣經上訴人於八十年三月二
    十七日，償還前述二筆抵押貸款及利息，並塗銷抵押權，而被上訴人既概括繼承
    黃德元一切債權債務，是上開債務自應均由被上訴人清償，上訴人既已代為清償
    ，被上訴人清償本件借款即為債務承擔。再者，黃德元之遺產均由被上訴人一人
    單獨繼承，上訴人則未繼承任何遺產，則被上訴人所繼承之遺產尚包括以遺產所
    設定之抵押債務在內，是上訴人並未繼承本件借款債務，且上訴人除甲○○外，
    得主張特留分額為一百二十五萬八千三百三十五元，以此債權亦得與被上訴人本
    件所請求之債權抵銷等語，資為抗辯。原審判決後，其提起上訴，上訴聲明為：
    (一)原判決廢棄。(二)被上訴人在第一審之訴及假執行之聲請均駁回。(三)第一、二審
    訴訟費用由被上訴人負擔。
三、被上訴人主張前開其父黃德元生前提供上開三筆土地向岡山信用合作社設定本金
    最高限額二千二百一十萬元之抵押權，以擔保黃德元及上訴人等五人於抵押權存
    續期間向岡山信用合作社借款之連帶債務，嗣黃德元死亡，由其繼承連帶債務人
    地位，並於八十五年四月十六日向該合作社清償殘餘借款六百六十萬一千一百零
    五元之事實，業據提出土地建築改良物他項權利變更契約書、岡山信用合作社出
    具之證明書等影本為證（原審卷第五、六頁），且上訴人等亦不否認被上訴人有
    為上開清償之情事，自堪信為真實。惟被上訴人主張其並無承擔被上訴人前借款
    項，而係代被上訴人清償原借款項之情，則為上訴人所否認，辯以其代償被上訴
    人之債務，被上訴人因而承擔本件債務等情。則本件所爭執者，厥為(一)被上訴人
    有無承擔上訴人上開借款債務？(二)被上訴人提出之證明書，是否證明其係基於連
    帶債務人之身分代為清償？(三)上訴人是否曾代償被上訴人債務，對本件求償權有
    無影響？(四)上訴人主張以其代為清償被上訴人借款債務，及黃德元遺產特留分扣
    減額抵銷，是否自認被上訴人之主張？爰分述如後。
四、按民事訴訟如係由原告主張權利者，應先由原告負舉證之責，若原告先不能舉證
    ，以證實自己主張之事實為真實，則被告就其抗辯事實即令不能舉證，或其所舉
    證據尚有疵累，亦應駁回原告之請求，最高法院十七年上字第九一七號判例足資
    參照。經查：
（一）被上訴人所主張前開最高限額二千二百一十萬元抵押貸款，原係最高限額三千
      九百萬元之抵押權設定，義務人即擔保物（土地）提供人為黃德元，債務人為
      本件上訴人等五人及黃德元，嗣於八十三月十五日為權利價值變更為最高限額
      三千一百二十萬元，再於八十二年八月十日（收件字號為岡字第一五三六五號
      ）為權利內容等變更最高限額為上述之二千二百一十萬元，至八十五年三月二
      十一日（收件字號為岡字第五０三五號）又為權利內容等變更，而改為義務人
      即擔保物（土地）提供人及債務人為「丁○○」，以上事實，有被上訴人提出
      之上述土地建築改良物他項權利變更契約書（原審卷第六頁）、及上訴人提出
      之系爭土地登記簿謄本影本一冊可憑（外放，見其中第五０～五三、九五～九
      九、一二六～一三０頁），是系爭抵押權在八十五年三月二十一日變更前，固
      如被上訴人所主張，由黃德元所有前開土地，擔保黃德元及上訴人等五人於抵
      押權存續期間向岡山信用合作社借款之連帶債務，但自八十五年三月二十一日
      變更後，債務人及擔保物（土地）提供人則已變更為「丁○○」即被上訴人，
      上訴人等五人已非該抵押借款之連帶債務人，如被上訴人係以連帶債務人之身
      分代償債務，自毋庸將上開借款債務移轉為其名義，而逕以黃德元之繼承人身
      分清償即可，因此，本件借款之債務人外觀上已由被上訴人承擔，是被上訴人
      主張其係以連帶債務人之身分代為清償一節，自應舉證以證明為真實。
（二）又被上訴人雖提出證明書一份，內載：「經查黃德元先生生前將岡山鎮○○段
      三三之一三、三三之一九、三七之四地號等三筆土地為本社設定最高金額新台
      幣二千二百一十萬元之抵押權，以擔保黃德元、丙○○、己○○、乙○○、戊
      ○○、甲○○等六人於抵押存續期間，向本社借款之連帶債務，嗣黃德元先生
      死亡，由丁○○繼承其所有權並辦妥權利內容，義務人及債務人變更，代理清
      償戊○○本金一百零二萬三千零七十六元，利息八萬五千零九十五元，違約金
      一萬一千八百零四元。甲○○本金四百萬元，利息三萬一千八百二十八元、違
      約金四萬三千一百三十五元。乙○○本金一百零二萬三千零二十七元，利息八
      萬五千零九十五元，違約金一萬一千八百零四元，共六百六十萬一千一百零五
      元之債務，確實無訛。」之情，此有岡山信用合作社於八十五年四月二十九日
      高岡信營字第八五號證明書可稽（原審卷第五頁），惟證人即岡山信用合作社
      職員劉金源、劉明莉則於原審就本件借款及變更債務人，說明其經過時證述：
      被上訴人全部承擔債務等語（原審卷第七三頁、第八一頁），則被上訴人所清
      償者，究係代償債務，抑是承擔債務，岡山信用合作社尚無法證明被上訴人所
      主張係代償債務。
（三）至上訴人以其代償被上訴人及黃德元積欠岡山鎮農會之債務之情，惟所舉證人
      孫金城（本院訴字卷第七０頁）、柯居發（本院訴字卷第八一頁、第八二頁）
      ，均無法證明上開事實，而向岡山鎮農會領取抵押權塗銷證明書及辦理塗銷登
      記委託書之詹秀梅亦對委託辦理之當事人不復記憶，此亦有岡山鎮農會八十八
      年九月三日岡鎮農信字第六七九號函（本院訴字卷第九四頁）、及證人詹秀梅
      之證述（本院訴字卷第一０五頁）足按，均難證明上訴人所主張清償之事實，
      然上訴人就其抗辯事實即令不能舉證，或其所舉證據尚有疵累，依上開判例說
      明，亦無法認被上訴人之主張為真實。
（四）又上訴人雖主張以其代為清償被上訴人借款債務，及黃德元遺產特留分扣減額
      抵銷一節，惟其復抗辯被上訴人係承擔本件借款債務（本院上更(一)卷第一００
      頁），是其仍否認被上訴人係代償債務，自不因其主張抵銷而遽認上訴人自認
      被上訴人所主張其以連帶債務人之身分代為清償為真實。
（五）從而，被上訴人以兩造均為上開六百六十萬一千一百零五元借款之連帶債務人
      ，該借款因被上訴人之清償使上訴人同免責任，依民法第二百八十條前段、第
      二百八十一條第一項規定，請求上訴人返還應平均分擔之數額各一百一十萬零
      一百八十四元及自免責時即八十五年四月十六日起至清償日止按年息百分之五
      計算之利息，尚無法舉證證明，即屬無據，委不足採。
五、綜上所述，被上訴人主張其以連帶債務人之身分代為清償本件借款債務，而向上
    訴人求償為不足採。從而，被上訴人本於依民法第二百八十條、第二百八十一條
    之規定，請求上訴人給付其平均分擔額，為無理由，不應准許。其假執行之聲請
    亦失所附麗，應併予駁回。原審為上訴人敗訴判決，自有未洽，上訴意旨指摘原
    判決不當，求予廢棄改判，為有理由，應由本院連同假執行宣告部分予以廢棄，
    並駁回被上訴人在第一審之訴及假執行之聲請。至兩造其餘之攻擊與防禦方法，
    與本判決之基礎不生影響，不予一一論述，附此敘明。
據上論結：本件上訴為有理由，依民事訴訟法第四百五十條、第七十八條，判決如主
文。
中　　　華　　　民　　　國　　九十一　　年　　　四　　　月　　　九　　　日
                                      臺灣高等法院高雄分院民事第一庭
~B1審判長法官　黃金石
~B2　　　法官　鄭月霞
~B3　　　法官　魏式璧
右為正本係照原本作成。
如對本判決上訴，須於判決送達後二十日內向本院提出上訴狀，其未表明上訴理由者
，應於上訴後二十日內向本院提出上訴理由書（均須按他造當事人之人數附繕本）。
上訴時應提出委任律師或具有律師資格之人之委任狀，並依附註條文規定辦理。
中　　　華　　　民　　　國　　九十一　　年　　　四　　　月　　十五　　　日
~B法院書記官　林靜霙
附註：
民事訴訟法第四百六十六條之一：
對於第二審判決上訴，上訴人應委任律師為訴訟代理人，但上訴人或其法定代理人具
有律師資格者，不在此限。
上訴人之配偶、三親等內之血親、二親等內之姻親，或上訴人為法人、中央或地方機
關時，其所屬專任人員具有律師資格並經法院認為適當者，亦得為第三審訴訟代理人。
第一項但書及第二項情形，應於提起上訴或委任時釋明之。
                                                                     Ｈ
